【裁判字號】    97,上訴,1843
【裁判日期】    970924
【裁判案由】    違反槍砲彈藥刀械管制條例等
【裁判全文】
臺灣高等法院臺中分院刑事判決        97年度上訴字第1843號
上  訴  人  臺灣南投地方法院檢察署檢察官
被      告  丙○○
選任辯護人  陳姿君律師
被      告  乙○○
被      告  甲○○
上三人共同
選任辯護人  洪錫欽律師
上列上訴人因被告等違反槍砲彈藥刀械管制條例案件，不服臺灣
南投地方法院96年度訴字第671號中華民國97年6月13日第一審判
決（起訴案號：臺灣南投地方法院檢察署96年度偵字第1246、21
06號），提起上訴，本院判決如下：
    主  文
上訴駁回。
    理  由
一、公訴意旨略以：被告丙○○係南投縣政府警察局信義分局（
    下稱信義分局）羅娜派出所警員，被告乙○○、甲○○均屬
    原住民。被告丙○○於民國 96年3月11日下午，駕駛車牌號
    碼7501-LJ 號信義分局巡邏車，搭載同往支援之被告乙○○
    與甲○○，被告乙○○並攜帶未經許可而持有具殺傷力之土
    造獵槍 2支及火藥、底火、鋼珠、鐵條等物，而被告甲○○
    則攜帶未經許可而持有具殺傷力之土造獵槍 1支及火藥及底
    火等物上車，於同日16時許，到達南投縣信義鄉塔塔加鞍部
    ，欲進行搜救發生山難之登山客之職務，被告丙○○於同日
    19時許，到鄰界高雄縣楠梓仙溪橋林道處（玉山國家公園）
    狩獵，與被告乙○○、甲○○共同持上開土造獵槍獵捕保育
    類動物山羌及白面鼯鼠各 3隻後，於同日20時30分許，將上
    開獵槍及獵物搬至上揭巡邏車內。嗣於翌日14時30分許，信
    義分局及玉山國家公園警察隊接獲民眾報案後，在停放於南
    投縣信義鄉玉山登山口處之上揭巡邏車內，發現上開獵槍3
    支、底火等物，因認上開被告 3人均涉犯違反槍砲彈藥刀械
    管制條例第 8條第4項之罪嫌云云（檢察官僅就被告3人涉犯
    違反槍砲彈藥刀械管制條例第8條第4項之罪嫌提起上訴，其
    餘部分並未上訴）。
二、按「違禁物固不問屬於犯人與否均應沒收，但該物苟係屬於
    第三人所有，則其是否違禁，即應視該第三人有無違禁情形
    為斷。故犯人雖係違禁持有，而所有之第三人如係經合法允
    許持有者，仍不在應行沒收之列。且90年11月14日修正公布
    之槍砲彈藥刀械管制條例第 20條第1項規定：『原住民未經
    許可，製造運輸或持有自製之獵槍或漁民未經許可，製造、
    運輸或持有自製之漁槍，供作生活工具之用者，處新台幣 2
    萬元以下罰鍰，本條例有關刑罰之規定，不適用之。』明文
    原住民未經許可，持有自製獵槍者，不適用本條例有關刑罰
    之規定，給予除罪化。」最高法院94年度台上字第6587號判
    決可資參佐，因此原住民基於生活工具之用而持有自製土造
    獵槍者，自無槍砲彈藥刀械管制條例刑罰規定之適用，而已
    除罪化。
三、訊據被告丙○○、乙○○、甲○○等 3人固均坦承於前揭時
    、地未經許可分別持有上開自製土造獵槍各 1支，但堅決否
    認有違反槍砲彈藥刀械管制條例非法持有具有殺傷力之獵槍
    犯行，並均辯稱：其等皆係布農族原住民之身分，而持有上
    開自製土造獵槍，平常工作就有使用獵槍的習慣，作為防身
    或是就地取材或山難搜救鳴槍告知的作用等語，經查：
  (一)被告丙○○、乙○○、甲○○皆為布農族之原住民，有卷附
    被告丙○○之戶籍謄本影本、被告乙○○戶口名簿影本、被
    告甲○○之戶籍謄本等在卷可稽（見原審卷第一卷第53、55
    頁，第二卷第33頁）；而其等 3人因持有上開自製土造獵槍
    已均由南投縣政府依槍砲彈藥刀械管制條例第 20條第1項、
    第 2項之規定行政裁罰，各處罰鍰，亦有南投縣政府違反槍
    砲彈藥刀械管制條例案件裁處書影本 3份在卷可證（見原審
    卷第一卷第57～59頁），可知南投縣政府之行政主管機關已
    認被告丙○○、乙○○、甲○○所違反者，係槍砲彈藥刀械
    管制條例第20條之行政處罰規定。
  (二)又原住民本於其文化傳統所形成之特殊習慣，專為其於生活
    中所從事之狩獵活動為目的，而以傳統方法製造或持有簡易
    獵槍，即應有槍砲彈藥刀械管制條例第 20條第1項規定之適
    用，不以恃狩獵為生或以狩獵為其生活主要內容者為限，始
    與立法本旨相契合。查被告丙○○、乙○○、甲○○皆為布
    農族之原住民，其等雖非恃狩獵為生，惟其本於狩獵之文化
    傳統所形成特殊習慣，以傳統方法專為打獵而持有扣案土造
    獵槍乙節，核與目前原住民之現況並無違背，且其獵捕物品
    食用，亦不至與常情違背，應可認屬其傳統生活方式之一，
    雖非特殊祭典所使用，基於前述尊重原住民文化傳統及特殊
    生活習慣之立法本旨，亦堪認作為生活工具之用，而符合上
    開條例第 20條第1項規定，是其等持有自製獵槍之行為，應
    僅屬違反行政規定範疇。
  (三)被告丙○○於原審供稱：其習慣上攜帶獵槍去搜救山難者，
    山上如果沒有食物，可以獵槍當成獵取動物維生，而獵得之
    動物如果沒有當場食用，也一定會帶回去不能任意遺留在山
    林內，這是布農族的禁忌（見原審卷第二卷第 127頁）；被
    告乙○○供述：上開獵槍 2支均係其叔叔伍聰武自行製造而
    交付予伊，伊係務農種植蔬菜，為防止野豬、小鳥偷吃農作
    物，所以平常均會攜帶獵槍，而案發當日伊攜帶獵槍係為打
    獵，想說獵得之獵物可供食用（見原審卷第一卷第 137頁）
    ；被告甲○○則供稱：獵槍係其祖父史傳明自製而留下來，
    只在有時野生動物偷吃農作物時，拿獵槍嚇野生動物，案發
    當天攜帶獵槍是要去打獵，想說可將獵得之獵物供食用，平
    常季節偶而會去打獵等語（見原審卷第一卷第 137頁）；且
    證人即被告乙○○於原審證述：伊所獵得之山羌係要等搜救
    完成後，分享予搜救人員食用，且被告丙○○、甲○○亦同
    意獵得之獵物供搜救人員食用（見原審卷第二卷第19、20頁
    ）；證人即被告甲○○亦供證：因為其等是原住民，依原住
    民之習慣，所得之獵物是要分享給大家吃的（見原審卷第二
    卷第23頁）。並有網路列印資料，記載土製獵槍是布農族打
    獵必備裝備、土製獵槍試射為布農族之生活體驗等情，有列
    印資料及照片在卷可稽（見本院卷）。由上供證，足見被告
    丙○○、乙○○、甲○○無非基於布農族原住民之身分而持
    有上開獵槍，平日或作為保護農作物之用，案發當時則依原
    住民之習俗作為狩獵之用，且獵捕之物品僅係供食用，則核
    之最高法院判決意旨及尊重原住民狩獵之文化傳統與生活習
    慣，應認該等獵槍均屬被告丙○○等3人生活工具之用。
  (四)再者，上開獵槍 3支固均具殺傷力，已據內政部警政署刑事
    警察局鑑定屬實，有該警察局槍彈鑑定書附卷可參（見偵卷
    第36～37頁），然觀諸被告丙○○、乙○○、甲○○等所持
    之上開獵槍係以原住民相傳之木質槍柄及金屬槍管組合而成
    ，外形粗糙且長度甚長等情，除有上開獵槍扣案可證，且有
    上開獵槍之照片附卷足考（見警卷第8頁、偵卷第39、40頁
    ），足見該等獵槍攜帶不便應非適用於犯罪之用，益徵乃用
    以供獵殺、驅趕破壞其所種植農作之鳥類、野豬等，或依其
    特殊習俗供打獵之用，而作為其等生活工具使用。
四、綜上所陳，為貫徹憲法維護原住民文化之意旨，避免原住民
    打獵之傳統文化流失之情形，並衡酌槍砲彈藥刀械管制條例
    第20條之立法理由與前揭最高法院判決認原住民持槍部分，
    業已除罪化之意旨，認被告丙○○、乙○○、甲○○基於布
    農族原住民之固有身分，未經許可分別持有上開獵槍，係供
    其等生活工具之用，應僅屬槍砲彈藥刀械管制條例第20條之
    行政不法，尚不構成同條例第8條第4項之罪；此外，復無其
    他確切證據足資證明被告丙○○、乙○○、甲○○有被訴槍
    砲彈藥刀械管制條例持有槍械之犯行，尚不能證明被告等犯
    有此部分被訴之罪，原審為被告等此部分無罪之諭知，並無
    不合，是檢察官此部分之上訴，並無理由，應予駁回。
據上論結，應依刑事訴訟法第368條，判決如主文。
本案經檢察官丁○○到庭執行職務。
中    華    民    國    97    年    9     月    24    日
            刑事第八庭  審判長法  官  羅  得  村
                              法  官  劉  榮  服
                              法  官  張  靜  琪
上列正本證明與原本無異。
檢察官得上訴。
如不服本判決應於收受送達後十日內向本院提出上訴書狀，其未
敘述上訴之理由者並得於提起上訴後十日內向本院補提理由書（
須附繕本）。
                              書記官  陳  俞  豪
中    華    民    國    97    年    9     月    24    日


司法院資訊處製作；財團法人民間司法改革基金會備份。
